台灣高等法院台中分院刑事判決　　　　　　　　　　九十一年度上訴字第三三三號
　　上　訴　人
　　即　被　告　丁○○
　　　　　　　　戊○○○
右上訴人因詐欺案件，不服臺灣台中地方法院九十年訴字第二三一八號中華民國九十
年一月十五日第一審判決（起訴案號：臺灣台中地方法院檢察署九十年度偵字第九二
０、第五七六三號），提起上訴，本院判決如左：
    主      文
上訴駁回。
丁○○緩刑肆年。
    事      實
一、丁○○與戊○○○係夫妻，兩人共同以丁○○為會首，招募：自民國八十六年
    五月十日起至九十年七月十日止，八十六年十月二十日起至九十年三月二十日
    止，八十七年三月一日起至九十年三月一日止，八十八年十二月二十日起至
    九十二年六月二十日止等四個互助會，每會均為新台幣（下同）一萬元，均採內
    標制（即活會會員繳會錢時，須扣除當月得標之金額），開標地點均在台中縣大
    甲鎮岷山里王爺公廟（起訴書誤載為台中縣外埔鄉○○路七０二巷六四號），會
    員有乙○○○、甲○、陳瓊花、李莊月盆、紀素琴、己○○及其他等多人。丁○○夫妻因每月須支出多筆款項且身體狀況不佳無法賺錢致經濟發生困難，乃基於
    意圖為自己不法所有之犯意聯絡，共同自第會八十六年六月十日開始競標起（
    五月十日依慣例不標會，所收之會錢屬會首所有），至八十九年八月止，於前揭
    四個互助會開標日，利用多數會員不到場競標之機會，以隨便紙張填寫二千元至
    二千四百元不等之金額參與競標，令其他活會會員以為是某會員寄標之方式，連
    續詐標三十六次，並於得標後，向不知情而陷於錯誤之活會會員收取會款，總計
    約向活會會員詐得一千七百餘萬元。嗣於八十九年十月間因無法週轉，四個會全
    部停標，會員找渠二人理論，核算結果，始知上情。
二、案經被害人即活會會員乙○○○訴請臺灣臺中地方法院檢察署檢察官偵查起訴。
    理      由
一、被告丁○○上訴意旨略以：伊於年輕時罹患肺結核至今未癒，左邊肺葉已完全失
    去功能，因長期無法工作，配偶即被告戊○○○為醫治疾病及撫育子女，遂以招
    募互助會方式籌錢，債務越積越多。伊雖有協助收取會款，但對互助會一事內情
    並不清楚，然伊係一家之主，不敢推卸責任，請求酌情量刑，並給予緩刑等語。
    被告戊○○○上訴意旨略以：I被告於年輕時即背負上一代遺留債務，又逢丈夫
    即丁○○身染重病，為醫治疾病及照顧子女，不得已以會養會，經年累月之下無
    法負擔沈重利息負擔，走上倒會之路。被告年事已高，甫動過手術，健康不佳，
    現又撫育三名孫女，請求給予緩刑等語。
二、前揭冒標事實，業據被告丁○○、黃美津於原審坦承不諱，核與告訴人乙○○○
    所指訴及其他會員甲○、陳瓊花、李莊月盆、紀素琴、為雙方調解之外埔鄉大東
    村村長郭煌彬證述之情節相符，並有第之互助會單各一紙及被告二人委任甲○、己○○向死會會員收取會款分給活會會員之委任書四份（每一互助會一份）
    附卷可稽，而觀諸該四份委任書中所載死會會員名單，其人數均顯少於各互助會
    所已開標之次數，可信被告二人確實有詐標三十六次之多無訛。另被告丁○○雖
    辯稱：一切互助會之招募及運作，都由被告黃美津為之，伊並未參與云云，惟查
    ：I該四個互助會均以被告丁○○為會首乙節，業經被告二人自承在卷，前述之
    互助會單及委任書上，亦均載明會首為被告丁○○。II告訴人乙○○○稱：「會
    是黃美津招的，但會錢有時候是他們兩個一起收的」，李莊月盆稱：「黃美津招
    的會，會錢夫妻都有收」（參原審九十一年一月八日審判筆錄）。III再被告二人
    於警訊、偵查及原審審理時，均一再陳稱：「因繳銀行貸款、互助會款，身體不
    好無法工作，景氣不好沒有賺錢，才冒標互助會」等語，此有各該筆錄在卷可佐
    ，足見被告夫妻對自己之經濟拮据情況甚為了解，且被告戊○○○詐標該些互助
    會所得之款項均用在家庭經濟之週轉，是以被告丁○○對該些因詐標所得金額高
    達一千七百餘萬元之互助會款，應無不知之理，其既為互助會會首，且幫忙收取
    會款，並任由被告戊○○○以詐標之會款解決家中之經濟困境，要謂其與被告戊○○○無意思聯絡及行為分擔，孰人能信？因認其所辯，僅係卸責之詞，不足採
    信。本件事證明確，被告二人之犯行均應堪認定。
三、核被告二人所為，均係犯刑法第三百三十九條第一項之詐欺罪。被告二人詐標之
    舉，詐騙之對象為活會會員，渠等一詐標之行為，侵害數活會會員之財產法益，
    屬一行為觸犯數罪名之想像競合犯；又被告二人先後三十六次詐標之犯行，均時
    間緊接、方法相同，觸犯構成要件相同之罪名，顯係基於概括犯意為之，均應依
    連續犯之規定論以一罪，並加重其刑。起訴書雖僅載被告二人冒第會會員「許
    愛玉」、「賴秋琴」、「柯文騫」、「白明源」、「禮仔」五人名義詐標互助會
    ，然詐標超過五次部分與起訴之該五次詐標行為，有連續犯之裁判上一罪關係，
    本院自得併予審理；被告二人有犯意聯絡及行為分擔，均為共同正犯。原審因而
    適用刑事訴訟法第二百九十九條第一項前段，刑法第二十八條、第五十六條、第
    三百三十九條第一項、第五十五條，罰金罰鍰提高標準條例第一條前段等規定，
    並審酌被告二人之品行、犯罪之動機、目的、手段、詐騙金額甚鉅，對被害人所
    生之危害非輕及犯罪後態度等一切情狀，各量處有期徒刑一年六月，其認事用法
    核無違誤，量刑亦屬允當，被告等上訴意旨均以犯罪原因、年齡及健康為由請求
    減刑，本院審酌：I被告等招募互助會之地點及對象，均係鄉村鄰里之人，就常
    情觀之彼等經濟情況應非富裕，以偵查卷附告訴人乙○○○書信所載事實為例，
    其本單親母親，以照顧他人子女微薄收入，養育幼年子女，多年積蓄付之流水，
    其痛苦較之被告等難謂為輕，況乙○○○僅被害人之一，整體被害金額高達一千
    七百餘萬元，犯罪情節非輕。II事後除委請他人處理小部分之會款外，大部分之
    欠債均未清償等情，被告等上訴為無理由，應予駁回。復查被告丁○○前未曾受
    有期徒刑以上刑之宣告，有台灣台中地方法院檢察署刑案資料查註紀錄表附於偵
    查卷可稽，本院審酌：I本件招募互助會係由被告戊○○○主控，丁○○係居協
    助地位等情，已據告訴人乙○○○於偵查時陳明在卷。II被告二人係夫妻關係，
    且其年齡及身體情況確如前揭上訴意旨所述，有診斷証明書附卷可考等情，被告
    丁○○經此教訓，當知所警惕，應無再犯之虞，本院認對被告所宣告之刑，以暫
    不執行為適當，爰併宣告緩刑四年，以兼顧情理。
四、公訴意旨另以：被告二人就前揭第個互助會部分，冒會員「許愛玉」、「賴秋
    琴」、「柯文騫」、「白明源」、「禮仔」五人名義，連續冒標互助會，每次冒
    標時，均分別於紙上填寫該五人之姓名及投標金額以偽造標單，開標後即將標單
    丟棄，因認被告二人除犯前揭詐欺罪外，尚涉犯刑法行使偽造私文書之罪嫌云云
    。
五、按犯罪事實，應依證據認定之，無證據不得推定其犯罪事實，又被告之自白不得
    作為有罪判決之唯一證據，仍應調查其他必要之證據，以察其是否與事實相符，
    刑事訴訟法第一百五十四條、第一百五十六條第二項分別定有明文。又，刑法第
    二百十條之所謂偽造私文書，係指無制作權人冒用或捏造他人名義，以文字或符
    號為一定之意思表示，制作具有存續性且屬法律上有關係之事項，亦即無制作權
    人冒用或捏造他人名義制作內容不實之文書。查被告二人在隨便之紙張上填寫競
    標之金額，未載任何會員之名字，也未說明係何會員之標單，該標單無法令人知
    曉到底是何人所制作，被告係冒用或捏造何人之名義，是其與偽造文書罪之構成
    要件顯不符合甚明。公訴人認被告二人冒該五人之名義標會，無非係以被告黃美
    津於九十年二月二十日在警訊中之自白為其依據；然訊之被告黃美津，堅稱伊實
    在不記得於何時，以多少錢，冒哪些人名義標會，伊於缺錢時，即這個會標一點
    ，那個會標一點，在警局伊意思是記得那五人尚為活會等語。
六、經查：證人即互助會會員陳瓊花稱：「我有去標過，都是隨便一張紙寫標金參加
    投標，但會首都會拿出兩張別人寄標的放在頭尾，因為會員很多，我們也搞不清
    楚由誰得標」等語（參原審九十年十一月一日訊問筆錄）。證人紀素琴稱：「我
    不曾去標過會，每次都是黃美津到我家說標多少，我就將錢交給她」等語。證人
    李莊月盆稱：「我去過一次，那次我拿了標單看到黃美津也拿了一張標單出來金
    額跟我一樣，我跟她商量讓我得標，因為對方沒有來，她說不行，我看到她拿的
    那張標單只有寫金額」等語（參原審九十一年一月八日審判筆錄）。告訴人乙○○○稱：「我沒有去標過，我都自己送錢到被告家，我沒問誰得標，被告也沒跟
    我說是誰標到」等語（參原審九十年十二月十八日訊問筆錄、九十一年一月八日
    審判筆錄），足徵除了被告戊○○○在警訊中自白外，尚無其證據足以證明被告
    到底冒了何人名義標會，且依證人李莊月盆之說詞，亦可確認被告戊○○○稱其
    標單上只寫金額之情為真，今被告既否認其警訊之自白，亦無其他證據可資補強
    該自白，是未可依該自白，遽認被告二人偽造許愛玉等五人之標單冒標互助會，
    況被告二人既已坦承詐標之行為，當無就冒何會員名義部分故意隱瞞之理，因認
    渠二人所言堪以採信。此外，復查無任何積極證據足資證明被告二人有何行使偽
    造私文書之犯行，因公訴人認此部分與前揭論罪科刑之詐欺罪，有方法結果之牽
    連犯之裁判上一罪關係，乃不另為無罪之諭知。
七、據上論斷，應依刑事訴訟法第三百六十八條，刑法第七十四條第一款，判決如主
    文。
本案經檢察官丙○○到庭執行職務。
中      華      民      國　    九十一     年     四      月     十 　　日
                                臺灣高等法院臺中分院刑事第四庭
                                      審判長法  官　洪　耀　宗
                                            法　官  江　德　千
                                            法　官　劉　登　俊
右正本證明與原本無異。
被告等不得上訴。
檢察官得上訴。
如不服本判決應於收受送達後十日內向本院提出上訴書狀，其未敘述上訴之理由者並
得於提起上訴後十日內向本院補提理由書（均須按他造當事人之人數附繕本）。
                                            書記官  鄧  智  惠
中      華      民      國　    九十一     年     四      月    十一　　日
                                                                        Ｒ
